【裁判字號】    97,消債更,137
【裁判日期】    980330
【裁判案由】    更生事件
【裁判全文】
臺灣臺東地方法院民事裁定           97年度消債更字第137號
聲  請  人  甲○○
上列當事人聲請更生事件，本院裁定如下：
    主  文
聲請駁回。
聲請費用由聲請人負擔。
    理  由
一、按聲請更生或清算不合程式或不備其他要件者，法院應以裁
    定駁回之，消費者債務清理條例第8 條定有明文。債務人與
    金融機構協商成立者，不得聲請更生或清算，但因不可歸責
    於己之事由，致履行顯有重大困難者，不在此限；債務人於
    本條例施行前，依金融主管機關協調成立之中華民國銀行公
    會會員辦理消費金融案件無擔保債務協商機制與金融機構成
    立之協商，準用之，復為消費者債務清理條例第151條第5項
    及第6 項所明定。蓋債之關係乃以當事人間之信賴關係為基
    礎，係社會經濟之重要支柱，故當事人於以法律行為追求自
    己利益之際，亦應顧及對方之利益，並考量債權債務在社會
    上之作用，本於誠實及信用之原則，行使債權及履行債務。
    準此，對於已陷入經濟上困境之消費者，若任其於惡性循環
    之債務窘境中自生自滅，將衍生嚴重之社會問題，難以維持
    安定之社會經濟秩序，為兼顧債權人、債務人雙方之利益，
    對陷於經濟上困境之消費者，應允其於消費者債務清理條例
    施行後，得選擇重建型之更生程序或清算型之清算程序清理
    其債務，藉此妥適調整債務人與債權人及其他利害關係人間
    之權利義務關係，以保障債權人獲得公平受償及謀求消費者
    經濟生活重建復甦之機會。惟對於已與金融機構協商成立，
    或於本條例施行前，已依金融主管機關協調成立之中華民國
    銀行公會會員辦理消費金融案件無擔保債務協商機制與金融
    機構成立協商之債務人，若非因不可歸責於己之事由，致履
    行顯有重大困難，而僅係為圖謀減免債務，不為債務之履行
    ，則不僅有違誠信原則，亦不符契約本旨。從而，為避免肇
    致道德危險，依消費者債務清理條例第151 條第5項及第6項
    之規定，當不得聲請更生或清算。
二、本件聲請意旨略以：聲請人有不能清償債務之情事，雖於消
    費者債務清理條例施行前曾依中華民國銀行公會會員辦理消
    費金融案件無擔保債務協商機制與金融機構成立協商，約定
    每月還款新臺幣（下同）14,592元，然因聲請人每月收入平
    均約為28,000元，扣除生活必要支出費用及扶養費用後僅餘
    9,354 元，實已無力繼續依約清償，故聲請人係因不可歸責
    於己之事由，致履行顯有重大困難，且無擔保或無優先權之
    債務總額未逾12,000,000元，復未經法院裁定開始清算程序
    或宣告破產，爰向本院聲請裁定准予更生云云。
三、聲請人就其上開主張事實，固已提出慶豐商業銀行股份有限
    公司（下稱慶豐銀行）寄予聲請人之通知函及存摺影本等件
    為證，然聲請人既以不能負擔協商之還款條件為由，聲請裁
    定准予更生，本院當應查明聲請人收支及財產之狀況，判斷
    聲請人是否確實係因不可歸責於己之事由，以致履行顯有重
    大困難。經查：
  (一)聲請人於消費者債務清理條例施行前曾依中華民國銀行公會
    會員辦理消費金融案件無擔保債務協商機制與金融機構成立
    協商，約定每月還款14,592元，聲請人業已毀諾，且聲請人
    最後一次依協商條件繳款之日期為96年9月3日等事實，有財
    團法人金融聯合徵信中心當事人綜合信用報告、慶豐銀行通
    知函、聲請人之存摺影本（見本院卷第15頁、第34頁至第37
    頁）在卷可稽，堪以認定。
  (二)聲請人96年度之平均月收入為29,813 元（計算式：357,755
    ÷12＝29,813，個位數以下四捨五入），此亦有聲請人96年
    度綜合所得稅各類所得資料清單在卷可憑。
  (三)聲請人自陳每月必要支出費用為8,554元（計算式：5,100＋
    ＋1,255＋550＋649＋1000＝8,554），低於內政部公告之96
    年度臺灣省低收入戶最低生活費9,509元，應堪採信。
  (四)聲請人又稱尚須分別支付繼父王天榮及母親呂彩眉之扶養費
    用3,500元及6,500元，且其他扶養義務人呂慧珠及呂慧娟因
    已出嫁而未負擔扶養費用云云；惟王天榮既非聲請人之直系
    或旁系血親，聲請人復未提出足資釋明其對王天榮負有扶養
    義務且呂慧珠與呂慧娟對呂彩眉不能負擔扶養義務之證據，
    則聲請人每月所應支出之扶養費用應為2,167 元（計算式：
    6,500÷3＝2167，個位數以下四捨五入）。
  (五)從而，聲請人每月平均收入扣除每月平均支出後，尚有19,0
    92元（計算式：29,813－8,554－2,167＝19,092）可資運用
    ，足見聲請人尚非不能負擔慶豐銀行所提每月償還14,592元
    之還款條件。
四、綜上所述，聲請人在維持生活之餘，應有能力履行協商之還
    款條件，並非係因不可歸責於己之事由，以致履行顯有重大
    困難；是以，聲請人聲請開始更生程序，即與消費者債務清
    理條例第151 條第5項及第6項所規定之要件不符，應予駁回
    。
五、據上論結，依消費者債務清理條例第8 條及第15條，民事訴
    訟法第95條及第78條之規定，裁定如主文。
中    華    民    國    98    年    3     月    30    日
                        民事庭法  官  陳谷鴻
以上正本係照原本作成。
如不服本裁定，應於裁定送達後10日內，以書狀向本院提出抗告
，並繳納抗告費新臺幣1,000元。
中    華    民    國    98    年    3     月    30    日
                              書記官  莊永利


司法院資訊處製作；財團法人民間司法改革基金會備份。
